【裁判字號】    89,簡,41
【裁判日期】    900221
【裁判案由】    消防法
【裁判全文】
高雄高等行政法院簡易判決                            八十九年度簡字第四一號
    原      告  甲○○
    訴訟代理人  辛○○
                丁○○
                丙○○
    被      告  高雄市政府
    代  表  人  乙○○
    訴訟代理人  庚○○
                戊○○
                己○○
右當事人間因消防法事件，原告不服內政部八十九年八月四日台（八九）內訴字第八
九０四五二五號訴願決定，提起行政訴訟，本院判決如左：
    主  文
原告之訴駁回。
訴訟費用由原告負擔。
    事實及理由
一、原告係位於高雄市○○區○○路一一七之一號「風錦家人小吃部」負責人（未申
    請營利事業登記）。緣被告所屬消防局於民國（下同）八十九年二月十八日，在
    高雄市○○區○○路一一七之一號風錦家人小吃部檢查，發現該店使用二百公斤
    裝液化石油氣鋼瓶，鋼瓶儲氣量之重量未符合ＣＮＳ二四四八「液化石油氣鋼瓶
    （瓶身）構造」規定，違反「公共危險物品及可燃性高壓氣體設置標準暨安全管
    理辦法」（下稱安管辦法）第二十七條第三項規定，當場予以舉發並依據消防法
    第四十二條規定裁處原告罰鍰新台幣（下同）三萬元。原告不服提起訴願，亦遭
    決定駁回，乃提起本件訴訟，主張被告之處分書以消防法第十五條作為裁罰之依
    據已有未當，且安管辦法第二十七條規定係針對經營可燃性高壓氣體業者所為之
    規定，而原告並非可燃性高壓氣體業之經營者，基於罪刑法定主義，不得以該條
    作為處罰原告之依據，並上開辦法第二十七條第三項係針對前項八十公斤之液化
    石油氣鋼瓶所制定之國家標準，然後二百公斤液化石油氣鋼瓶至今並未制定國家
    標準，依同法第二十五條準用第十七條規定，對未制定國家標準之液化石油氣鋼
    瓶，應適用有關機關所定或國際通用之規格，而原告使用之鋼瓶依行政院勞工委
    員會八十一年四月十四日台八十一勞檢字第０八一八０號函及原製造廠商完整檢
    驗報告單、經濟部商品檢驗局輸入檢驗合格證書等記載，係符合國際通用規格；
    再原告被查獲使用之二百公斤裝液化石油氣鋼瓶，係正接管使用中，應不得納入
    備用量計算，故被告之裁罰處分於法有違等語，而聲明求為判決撤銷訴願決定及
    原處分。被告則以本件原告使用液化石油氣，係屬安管辦法第二十七條第二項規
    定之「營業使用者」。又依同條第三項規定：「前二項液化石油氣鋼瓶儲氣量之
    重量，應符合ＣＮＳ二四四八『液化石油氣鋼瓶（瓶身）構造』規定」，而ＣＮ
    Ｓ二四四八「液化石油氣鋼瓶（瓶身）構造」規定液化石油氣鋼瓶灌裝內容物之
    重量可分為二公斤、四公斤、十公斤、十六公斤、二十公斤、五十公斤等六種，
    則原告所使用之液化石油氣鋼瓶儲氣量之重量為二百公斤，顯然違反上揭規定。
    另消防法第四十二條係同法第十五條規定之罰則，依據第十五條第二項：「公共
    危險物品及可燃性高壓氣體之儲存、處理及搬運之安全管理辦法，由中央主管機
    關會同由中央目的事業主管機關訂之」之規定，內政部乃據以訂定安管辦法，其
    內容非僅規範販賣液化石油氣場所儲存及分裝場所，亦及於一般之營業場所。實
    則液化石油氣之安全管理，應不分儲存場所之營業性質，而應著重於實質之危險
    性。是以安管辦法第二十七條針對一般家庭、一般營業場所、液化石油氣販賣場
    所分別規定其儲氣量。就法律適用而言，安管辦法中有關液化石油氣之規定（第
    二十七條至第三十四條），係屬特別規定，應優先適用，始符法律適用之原則；
    且該辦法第二十七條第三項規定對於液化石油氣鋼瓶瓶身構造之限制，並未將第
    二項之一般營業場所排除，所以一般營業場所使用之液化石油氣鋼瓶，仍受安管
    辦法第二十七條第三項之規範，原告雖謂渠所使用之鋼瓶係美國進口，為國際通
    用規格，實與此無涉。另安管辦法第二十七條所以對於液化石油氣販賣場所（一
    二八公斤）、一般營利事業場所（八０公斤）及家庭使用（四０公斤）分別規定
    儲存量之限制及所使用容器種類，乃是有鑒於液化石油氣之理化性質之危險性，
    為確保場所及使用之安全，避免於液化石油氣不慎外洩時增加救災困難，而造成
    區域危險性，甚且釀成重大災害，所以對於其儲存量及所使用容器應嚴格管制。
    然若允許於一般營業場所使用二百公斤裝之液化石油氣鋼瓶，則二十七條之規定
    不啻成為具文，當非安管辦法之立法本旨。是故被告以原告違反安管辦法第二十
    七條第三項規定舉發裁處並無不合等語資為抗辯，而聲明求為判決駁回原告之訴
    。
二、按「前項公共危險物品及可燃性高壓氣體之範圍及分類，製造、儲存或處理場所
    之位置、構造及設備之設置標準，儲存、處理及搬運之安全管理辦法，由中央主
    管機關會同中央目的事業主管機關定之。．．．．．．」；「第十五條所定公共
    危險物品及可燃性高壓氣體之製造、儲存或處理場所，其位置、構造及設備未符
    合設置標準，或儲存、處理及搬運未符合安全管理規定者，處其管理權人或行為
    人新臺幣二萬元以上十萬元以下罰鍰；經處罰鍰後仍不改善者，得連續處罰，並
    得予以三十日以下停業或停止其使用之處分。」消防法第十五條第二項、及第四
    十二條分別定有明文。又公共危險物品及可燃性高壓氣體設置標準暨安全管理辦
    法第一條及第二十七條第二項、第三項係規定：「本辦法依消防法第十五條第二
    項規定訂定之。」「液化石油氣備用量，供家庭使用者，不得超過四十公斤；供
    營業使用者，不得超過八十公斤。」「前二項液化石油氣鋼瓶儲氣量之重量，應
    符合ＣＮＳ二四四八『液化石油氣鋼瓶（瓶身）構造』規定。」；而ＣＮＳ二四
    四八「液化石油氣鋼瓶（瓶身）構造」規定—液化石油氣鋼瓶裝內容物之重量可
    分為二公斤、四公斤、十公斤、十六公斤、二十公斤、五十公斤等六種。另各級
    消防主管機關辦理消防安全檢查違法案件處理注意事項中之「公共危險物品及可
    燃性高壓氣體各類事業場所違規程度裁處分類表」編號十六規定：「液化石油氣
    鋼瓶儲氣量之重量，未符合ＣＮＳ二四四八『液化石油氣鋼瓶（瓶身）構造』規
    定屬一般違規。」同事項表八規定，違反消防法第十五條規定，屬一般違規者，
    依同法第四十二條規定第一次裁處新臺幣三萬元以下罰鍰。
三、爰就原告所爭執之事項，分述如下：
（一）按消防法第四十二條係同法第十五條規定之罰則，依據上開第十五條第二項：
      「公共危險物品及可燃性高壓氣體之儲存、處理及搬運之安全管理辦法，由中
      央主管機關會同由中央目的事業主管機關訂之」，內政部據以訂定該辦法，其
      性質屬行政程序法第一百五十條之法規命令，觀其內容非僅規範販賣液化石油
      氣之儲存及分裝場所，亦及於一般之營業場所。其中安管辦法第二十七條第一
      項及第二項係分別就液化石油氣販賣場所之總儲氣量及家庭使用者、營業使用
      者之備用量為規定，至同條第三項雖規定：「前二項液化石油氣鋼瓶儲氣量之
      重量，應符合ＣＮＳ二四四八『液化石油氣鋼瓶（瓶身）構造』規定。」然觀
      本條所以分別規定儲存量之限制及所使用容器種類，其立法目的乃是有鑒於液
      化石油氣之理化性質之危險性，為確保場所及使用之安全，避免於液化石油氣
      不慎外洩時增加救災困難，而造成區域危險性，甚且釀成重大災害，所以對於
      其儲存量及所使用容器均嚴格管制；且該條第三項之用語係「前二項液化石油
      氣鋼瓶儲氣量之重量」，即重在鋼瓶本身儲氣量之重量，核與前二項總量之管
      制不同，故此項所謂之「前二項液化石油氣鋼瓶」當係指液化石油氣販賣場所
      、家庭使用者及營業使用者之鋼瓶，即此儲氣量重量限制之鋼瓶並不限於僅放
      置販賣場所，且該鋼瓶是否接管使用亦在所不問，均在本項管制範圍。本件原
      告被查獲使用儲氣量重量二百公斤之液化石油氣鋼瓶一節，已經兩造分別陳明
      在卷，而儲氣量重量二百公斤之液化石油氣鋼瓶，依前開所述，並不符合ＣＮ
      Ｓ二四四八『液化石油氣鋼瓶（瓶身）構造』規定，而被告亦是以原告違反安
      管辦法第二十七條第三項規定予以裁罰，有處分書可稽，是本件之裁罰核與同
      條第二項所定之備用量無涉。故原告以本件之液化石油氣鋼瓶係正接管使用中
      ，不得納入備用量計算，且非供販賣使用，並非該安管辦法第二十七條第三項
      規定規範之範圍云云為抗辯，自有誤會，不足採取。
（二）再按安管辦法第二十五條第一項固規定：「可燃性高壓氣體容器之規格，準用
      第十七條第一項規定。」然同法同章（可燃性高壓氣體場所設置及安全管理）
      第二十七條至第三十四條則係關於可燃性高壓氣體中液化石油氣之規定，自此
      法條編排、條文內容及液化石油氣具理化性質之危險性，為確保場所及使用之
      安全，避免於液化石油氣不慎外洩時增加救災困難，而造成區域危險性，甚且
      釀成重大災害，所以對於其儲存量及所使用容器嚴格管制之立法目的觀之，就
      有關液化石油氣場所之設置及安全管理等事項，安管辦法可燃性高壓氣體場所
      設置及安全管理一章中，關於液化石油氣之規定自屬特別規定而應優先同章其
      他規定予以適用，是原告援引前述安管辦法第二十五條規定，主張應準用同辦
      法第十七條規定，對如本件二百公斤儲氣量重量之未制定國家標準之液化石油
      氣鋼瓶，應適用國際通用之規格，自不足取。
（三）另本件原處分係以原告使用液化石油氣鋼瓶儲氣量重量未符合ＣＮＳ二四四八
      『液化石油氣鋼瓶（瓶身）構造』之規定，依據消防法第十五條予以裁罰，有
      該處分書附原處分卷可稽。又消防法第十五條第二項係規定：「前項公共危險
      物品及可燃性高壓氣體之範圍及分類，製造、儲存或處理場所之位置、構造及
      設備之設置標準，儲存、處理及搬運之安全管理辦法，由中央主管機關會同中
      央目的事業主管機關定之。．．．．．．」；而安管辦法即為主管機關依此條
      規定所訂立之法規命令，本件原告既有違反安管辦法第二十七條第三項規定之
      行為，是被告認其違反消防法第十五條規定尚無不合。至消防法第十五條第二
      項之內容僅是授權主管機關訂立規範行為之構成要件，至於違反之法律效果即
      裁罰之依據則規定於消防法第四十二條，詳如上述，是原處分未將罰則之依據
      即消防法第四十二條併載於處分書中，固有疏漏，然其裁罰之金額仍在消防法
      第四十二條規定範圍內，且與「各級消防主管機關辦理消防安全檢查違法案件
      處理注意事項」、「公共危險物品及可燃性高壓氣體各類事業場所違規程度分
      類表」及「違反消防法第十五條公共危險物品及可燃性高壓氣體設置標準暨安
      全管理規定之裁處基準表」規定，裁處之標準相當。本件被告之處分書既已載
      明原告違章事實及違反之規定，且所裁罰金額亦與未記載之罰則條文無違，自
      難僅因被告之處分書未載罰則條文而認其處分違法。
四、綜上所述，原告之主張尚無可採，其有違反安管辦法第二十七條第三項規定之違
    章情節堪以認定。從而，原處分揆諸消防法第四十二條及第十五條第二項規定，
    於法並無違誤，訴願決定予以維持，亦無不合。原告起訴意旨，求予撤銷，為無
    理由，應予駁回，並不經言詞辯論為之。
五、至原告提出之本件鋼瓶經檢驗合格等資料，核與原告是否違反安管辦法第二十七
    條第三項規定無涉，故就此證據本院自無再予論述之必要；而原告另提出之臺灣
    省政府八十九年十月二十四日八九府訴一字第一二九四八八號訴願決定書，其撤
    銷原處分之事由，於本件並不存在，另原告提出之臺灣宜蘭地方法院羅東簡易庭
    有關違反社會秩序維護法之裁定，與本件法律之適用亦不相同，是依前述訴願決
    定書及簡易庭裁定均無從為有利於原告之認定，均併此敘明。
六、據上論結，本件原告之訴為無理由，依行政訴訟法第二百三十三條第一項、第一
    百九十五條第一項後段、第九十八條第三項前段，判決如主文。
中    華    民    國     九十        年      二      月      二十一     日
                    高 雄 高 等 行 政 法 院  第 一 庭
                                         法  官      楊  惠  欽
中    華    民    國     九十        年      二      月    二十一       日
右為正本係照原本作成。
如不服本判決，應於送達後二十日內，向本院提出上訴狀並表明上訴理由，如於本判
決宣示後送達前提起上訴者，應於判決送達後二十日內補提上訴理由書（須按他造當
事人人數附繕本）。
                                         法院書記官  藍  亮  仁
附註：
行政訴訟法第二百三十五條（第一項、第二項）：
對於適用簡易程序之裁判提起上訴或抗告，須經最高行政法院之許可。
前項許可，以訴訟事件所涉及之法律見解具有原則性者為限。


司法院資訊處製作；財團法人民間司法改革基金會備份。
